【裁判字號】    89,軍上,15
【裁判日期】    890316
【裁判案由】    抗命
【裁判全文】
臺灣高等法院高雄分院刑事判決          八十九年度軍上字第一五號
  上  訴  人
  即  被  告  甲○○
  輔  佐  人  乙○○
  (被告之父)
右上訴人因抗命案件，不服國防部高等軍事法院中華民國八十九年一月廿日第二審判
決（八十九年高判字第十號，起訴案號：陸軍空降特戰司令部八十八年訴字第０二五
號），提起上訴，本院判決如左：
      主      文
上訴駁回。
      理      由
一、本件原判決認定上訴人甲○○係前開單位一兵，八十七年間曾因抗命罪，經陸軍
    第十軍團司令部判處有期徒刑一年，於八十八年五月十七日執行完畢，回役後仍
    不思悛悔，藉詞服從個人信仰宗教之教義，必須放棄學習戰事，不接受任何事軍
    訓練，明知應服從所屬長官下達之有關軍事作戰訓練之命令，先於八十六年六月
   一日至五日，在海軍明德訓練班（以下簡稱明德班）回役輔訓期間，反抗該管隊
    長林建安上尉下達令其接受「基本教練」、「戰技體能」等軍事訓練之命令，復
    於回役分配陸軍摩托化步兵第二九八旅（以下簡稱摩步二九八旅）二營營部連後
    ，在八十八年八月二十四日至二十八日，反抗該管輔導長台傑龍中尉下達令其參
    加該部「埔傳演習」作戰訓練之命令，上述在明德班涉案部分經原陸軍航空特戰
    司令部（以下簡稱航特部）軍事檢察官偵結起訴；嗣國防部南部地方軍事法院檢
    察署（以下簡稱南部軍事檢察署），以被告在摩步二九八旅涉案部分有連續犯之
    適用，函移送併案審理等情，係以上訴人甲○○對前揭事實雖不否認，惟上訴意
    旨略以：(一)上訴人於八十八年五月二十五日回役海軍明德班時，即已表明因信仰
    之故，不願接受任何與軍事有關之訓練，原審判決事實認定犯罪時間在八十八年
    六月一日至五日，顯有出入。(二)上訴人因信仰良心之內在動機，無法接受與軍事
    有關之訓練，屬「正當良心犯」，行為無違法性，不構成抗命罪。(三)司法院大法
    官會議釋字第四四三號解釋理由書：「憲法第二十條規定，人民有依法律服兵役
    之義務，係指有關人民服兵役之重要事項均應以法律或法律明確授權之命令予以
    規定。」換言之，該號解釋已明示兵役義務為「法律」層次之義務，而非「憲法
    」層次之全民義務，但憲法第十三條規定：「人民有信仰宗教之自由」，係指人
    民有信仰宗教及良心之自由，應優先考量，不應為維持法律的形式邏輯而忽略了
    宗教的實質自由。(四)上訴人之行為如以法規範角度認之應屬狀態犯，即應有一事
    不二罰原則之適用。
二、經查：(一)按陸海空軍刑法第六十四條抗命罪，係指以積極或消極行為，違背或反
    抗所屬長官所下達有關軍事之命令為構成要件，上訴人反抗該管隊長林建安上尉
    令其接受該隊八十八年六月一日至五日之「基本教練」、「戰技體能」等軍事訓
    練之命令，業經證人林建安到庭結證屬實（航特部審(二)卷第十七頁），並有明德
    班輔訓回役二五四期第一週課程預定表乙紙在卷可佐，是上訴人以不接受訓練之
    消極行為反抗該管長官命令，其犯罪時間應在八十八年六月一日至五日無礙，而
    非其所指於八十八年五月二十五日回役海軍明德班時，表明因信仰之故，不願接
    受任何與軍事有關之訓練，即構成犯罪。(二)次按行為違反刑規定者，即有形式上
    違法性，再就實質面而言，如該行為侵害一定法益，又違反公共秩序或善良風俗
    ，則該行為即有實質上違法性，行為具有形式與實質違法性者，該行為即有違法
    性，而有依法處罰之可罰性。上訴人反抗該管長官命其接受軍事訓練之命令，該
    行為除形式上構成陸海空軍刑法第六十四條抗命罪，更顯已違反現役軍人與國家
    間特別權力關係，對軍隊統帥指揮權造成侵害，其雖以宗教信仰為藉詞，但在社
    會規範及通念未有改變，接受其理由之正當性前，上訴人之行為仍屬違反公共秩
    序，是其行為兼具形式與實質違法性，應屬明確。(三)現代法治國家，宗教信仰之
    自由，乃人民之基本權利，固應受憲法之保障，而憲去所保障之宗教信仰自由，
    係指人民有信仰或不信仰任何宗教之自由，以及參與或不參與宗教活動之自由；
    國家不得對特定之宗教加以獎勵或禁制，或對人民特定宗教畀予優待或不利益，
    保障宗教信仰自由之範圍包令內在信仰之自由、宗教行為之自由與宗教結社之自
    由，內在信仰之自由，涉及思想、言論、信念及精神層次，應受絕對保障；而由
    之衍生之信仰行為之自由與宗教結社之自由，則可能涉及他人之自由與權利，甚
    至可能影響公共秩序、善良風、社會道德與社會責任，因此僅能受相對之保障，
    亦即在必要之最小限度內，宗教行為之自由與宗教結社之自由，仍應受國家相關
    法律之約束，非可以宗教信仰為由而否定國家及法律之存在。因此，宗教之信仰
    者，既係國家之人民，其所應負對國家之基本義務與責任，不得僅因宗教信仰之
    因素而免除。人民有依法律服兵役之義務，既係憲法第二十條所明定之人民應盡
    之基本義務，立法者依據憲法，斟酌國家安全、社會發展之需要，以法律明定服
    兵役之相關規定，人民自不得以宗教信仰為由拒絕之；上訴人雖一再陳詞，以「
    宗教信仰者應改以其他義務替代兵役義務」，冀圖為自己入營後之抗命行為尋求
    正當性，惟上訴人既已接受依法徵集入營成為現役軍人，其與國家之特別權力關
    係已然成立，自應服從命令遵守紀律，以遂國家徵集兵員充實國防保衛國家安全
    之目的，前開因宗教信仰之原因以其他義務替代兵役義務，應係兵役義務方式變
    更之研議，即或經立法施行，亦非可引申為上訴人入營後之抗命行為有正當性。
    (四)「一事不二罰」原則，係指犯罪事實基於審判不可分之關係，審理事實之審判
    機關，就全部犯罪事實本應予以審判，故其判決確定之效力，應及於全部犯罪事
    實，若犯罪事實發生在最後事實審理之審判機關宣判後，即無「一事不二罰」原
    則之適用；卷查，上訴人曾因抗命罪於八十七年六月二日經陸軍第十軍團司令部
    判處有期徒刑一年，在八十八年五月十七日執行完畢，此有國防部台南監獄八十
    八年六月九日望朗(一)字第二五八六號被告前科紀錄簡復表在卷可稽，其執行完
    畢後再犯之抗命罪，自係各別之犯罪行為，與已經執行完畢之前罪，並無審判不
    可分之關係。綜上所述各點，上訴意旨顯無理由，不足採信；另有明德班一中隊
    回役輔訓第二五四期操課人數報告表六份，點名單影本及第一週課目預定表各乙
    份在卷可稽，復經證人林建安到庭對上訴人拒不參加操課乙節，結證屬實，是其
    犯罪事證明確，足以認定。
三、查上訴人於上述時、地拒不服從該管長官命令，參加「基本教練」、「戰技體能
    」等軍事訓練之行為，顯已構成陸海空軍刑法第六十四條第三款「抗命」罪；次
    查上訴人於回役分配摩步二九八旅二營營部連後，在八十八年八月二十四日至二
    十八日，反抗該管輔導長台傑龍中尉下達令其參加該部「埔傳演習」作戰訓練之
    命令構成「抗命」乙節，固有台傑龍中尉到庭結證屬實（南部軍事檢察署偵查卷
    第四十一頁），惟其行為乃延續在前開明德班所犯抗命行為之犯意；按連續犯之
    成立，除主觀上須基於一個概括之犯意外，客觀上須先後數行為，逐次實施而具
    連續性，侵害數個同性質之法益，其每一前行為與次行為，依一般社會健全觀念
    ，在時間差距上，可以分開，在刑法評價上，各具獨立性，每次行為皆可獨立成
    罪，構成同一罪名，始足當之；如數行為於同時同地或密切接近之時地實施，侵
    害同一之法益，各行為之獨立性極為薄弱，依一般社會健全觀念，在時間差距上
    ，難以強行分開，在刑法評價上，以視為數個舉動之接續施行，合為包括之一行
    為予以評價，較為合理，則屬接續犯，而為包括之一罪。上訴人前開在摩步二九
    八旅抗命之犯意與連續犯基於概括之犯意既屬有關，其行為應係接續為之，而為
    包括之一罪，爰不另依南部軍事檢察署函移意旨，論以連續犯，惟原審判決既未
    論及此部分，上訴意旨雖無理由，仍應由本院將之撤銷改判；爰審酌上訴人之素
    行、犯罪動機及犯後態度等一切情狀，量處有期徒刑一年四月，以資懲儆。
四、經核原判決於法並無違誤，上訴意旨，仍執前詞，指摘原判決違法，為無理由，
    應予駁回。
五、據上論結，應依軍事審判決第二百零六條第一項、刑事訴訟法第三百九十六條第
    一項，判決如主文。
中    華    民    國     八十九     年       三       月     十六       日
                              臺灣高等法院高雄分院刑事第三庭
                                  審判長法官  莊秋桃
                                        法官  陳中和
                                        法官  謝宏宗
右正本證明與原本無異。
不得再上訴。
                                      書記官  陳靖華
中    華    民    國     八十九     年       三       月     十七       日
                                                                        Ｂ


司法院資訊處製作；財團法人民間司法改革基金會備份。
